臺灣板橋地方法院民事判決　九十年度重訴字第四八一號
　　原　　　告　乙○
　　原　　　告　丙○
　　被　　　告　群堅建設股份有限公司
　　法定代理人　甲○○
右當事人間請求返還不當得利事件，本院判決如左：
    主    文
原告之訴及假執行之聲請均駁回。
訴訟費用由被告負擔。
    事    實
甲、原告方面：
一、聲明：求為判決被告應給付原告新台幣（下同）一千三百二十七萬二千一百八十
    七元及自起訴狀繕本送達翌日起至清償日止按年息百分之五計算之利息及為以供
    擔保為條件之假執行宣告。
二、陳述：
（一）、被告群堅建設股份有限公司於民國八十四年四月十五日與原告訂立合建契約
        ，雙方約定：原告提供所有坐落土城市○○○段二之一、三、六之一地號土
        地由被告出資興建房屋︵證一、合建契約書︶。被告將上述土地列為基地向
        台北縣政府工務局提出建造執照申請書後不久，竟對原告偽稱：合建土地屬
        都市計劃公園預定地部分，工務局都計課要求退縮，最後裁定不得計入基地
        云云，因不得計入基地即不得列入建造執照申請之基地，被告要求原告將不
        列入基地之土地提供緊鄰該地之一樓屋主無償使用，原告不知被告已萌據為
        己有欲列為基地之意圖，遂同意被告在合建契約書立合建契約書人欄後面，
        增加被告擬好之「附則：本約合建土地屬都市計劃公園預定地部分，經縣政
        府都計課要求退縮，建管機關最後裁定不得計入基地，但仍應與其他公園預
        定地提出供緊鄰該地之一樓屋主無償使用，不得出租」文字。
（二）、被告所稱之合建土地屬都市計劃公園預定地部分，即為上述二之一地號及合
        建契約訂立後之八十五年四月二十四日由三地號分割出之三之八地號土地，
        實際上並非都市計劃公園預定地︵詳後述︶，於使用執照核發後，原告乃發
        覺二之一地號及三之八地號土地均列入基地︵證二、台北縣政府工務局捌拾
        陸土使字第肆參伍號使用執照︶，原告再向台北縣政府工務局申請建造執照
        影本，更發覺建造執照列二之一地號及三地號土地整筆︵八十五年四月二十
        四日分割出三之八地號︶為基地︵證三、台北縣政府八十四年九月核發捌肆
        土建字壹壹伍壹號建造執照︶，顯見被告已私自將原告所有之二之一地號及
        三之八地號土地列為基地，並非上述附則所載不列入基地甚明。
（三）、被告私自將原告所有二之一號土地面積三十三平方公尺︵證四、土地登記謄
        本︶、三之八地號土地面積三十二平方公尺︵證五、土地登記謄本︶，共計
        六十五平方公尺列為建造執照、使用執照之基地。此兩筆土地為板橋都市計
        劃住宅區，並非被告所稱之都市計劃公園預定地︵證六、台北縣土城市公所
        核發之都市計劃土地使用分區證明書︶，由於被告之私自列為建造執照使用
        執照基地，此兩筆土地已不能再申請建築房屋，原告顯然受有損害。被告與
        原告訂立合建契約時，另以每坪四十五萬元購買同段八之四號土地，以每坪
        九十萬元購買同段八之十地號土地參與合建︵證七、合建契約書第六條第五
        款︶，被告私自將原告所有之土地六十五平方公尺換算為坪係十九點六六二
        五坪︵0.3025ｘ65=19.6625︶列為基地使用，以被告購買八之四、八之十地
        號土地之價格平均計算為每坪六十七萬五千元計算，則19.6625坪為一千三
        百二十七萬二千一百八十七元︵675,000ｘ19.6625=13,272,187︶。被告無
        法律上之原因而受一千三百二十七萬二千一百八十七元之利益，致原告受損
        害，原告自得依民法第一百七十九條規定，訴請被告返還不當得利。
（四）、被告確將原告所有坐落土城市○○○段二之一、三之八地號土地列入建造執
        照、使用執照之「基地」：
１、系爭二之一、三之八地號土地已列入建造執照、使用執照之基地，有台北縣政府
    工務局八十四年九月十日核發之建造執照「建築地點地號」欄記載「二之一、三
    地號」︵三地號於八十五年四月二十四日分割出三之八地號︶及台北縣政府工務
    局核發之使用執照「建築地點基地」欄記載「二之一、三之八地號」可證︵見起
    訴狀證三、證二︶。
２、且被告答辯(一)狀所附答證二、答證三建造執照申請書、答證四建造執照及附件建
    造執照申請書、答證五使用執照及附件使用執照申請書，亦可證二之一、三之八
    地號列入「基地」。
（五）、原告主張被告將系爭二之一、三之八地號土地列入「基地」，而被告答辯狀
        係謂二之一、三之八地號並未列入「建築基地」，更可證二之一、三之八地
        號列入「基地」無疑。查「基地」係指建造執照上之「建築地點地號」或使
        用執照上之「建築地點基地」「建築基地」則為建築法第十一條所稱之為供
        建築物本身所佔之地面及其應留設之法定空地。顯見二者意義不同。則被告
        所為未列入「建築基地」之抗辯，並不能否定列入「基地」，至為明顯。至
        於被告提出台灣板橋地方法院檢察署八十九年度偵續字第一六六號不起訴處
        分書，謂承辦使用執照核發之證人許信行證述，二之一、三之八地號不計入
        法定空地，當然也不計入基地面積內云云，亦不能作為無列入「基地」之證
        據，說明如下：查二之一、三之八地號詳載在使用執照「建築地點基地」欄
        ，則二之一、三之八地號當然計入基地面積，然許信行竟以不計入法定空地
        而答不計入基地面積，足證許信行所述顯然錯誤。則該不起訴處分書不能證
        明二之一、三之八地號無列入「基地」，實無疑問。
（六）、被告將二之一、三地號列入「基地」申請建造執照，於建造執照核發後竟對
        原告偽稱：合建土地屬都市計劃公園預定地部分，工務局都計課要求退縮，
        最後裁定不得計入基地云云，原告不知被告不良居心，遂同意被告在合建契
        約書立合建契約書人欄後面，增加其擬好之「附則：本約合建土地屬都市計
        劃公園預定地部分，經縣政府都計課要求退縮，建管機關最後裁定不得計入
        基地，但仍應與其他公園預定地提出供緊鄰該地之一樓屋主無償使用，不得
        出租」文字。所稱合建土地屬都市計劃公園預定地部分，即二之一地號及由
        三地號分割出之三之八地號。該附則載明「本約合建土地屬都市計劃公園預
        定地部分.... 不得計入基地.... 」，可見二之一、三之八地號，被告不應
        列入「基地」甚明。
（七）、原告所有坐落土城市○○○段二之一地號土地面積三十三平方公尺、三之八
        地號土地面積三十二平方公尺  (見起訴狀證四、證五土地登記謄本)，依台
        灣省畸零地使用規則  (證八)第三條規定，住宅區合乎可建築最小寬度三公
        尺、最小深度十二公尺之最小面積為三十六平方公尺（3ｘ12=36），可見二
        之一、三之八地號土地為畸零地。如被告於申請建造執照時，未列二之一、
        三之八地號為基地，則依台灣省畸零地使用規則第十一條規定，台北縣政府
        工務局必將建造執照之申請駁回。此為原告發現使用執照將二之一、三之八
        地號列入基地後，被告委任設計建築圖之陳宗耀建築師 (住板橋市○○路○
        段四十六巷二十五號) 所告知。請鈞院向台北縣政府工務局函詢：如二之一
        、三之八地號未列入基地，八四土見字第一一五一號建造執照能否核發？自
        能明瞭。至於原告如知二之一、三之八地號必須列入基地，始能取得建造執
        照，則原告對於合建分得房屋之比率自要求較高，否則即不訂立合建契約。
（八）、被告擅將合建契約附則載明不列入基地之二之一、三之八地號，視為其所有
        而列入基地，始取得建造執照。被告依建造執照興建七十戶房屋，此七十戶
        房屋共值三億二千三百三十七萬元 (見被告答辯狀答證十一號合建房屋分
        配訂價表)，被告根據合建契約所分得45%房屋之價值為一億四千五百五十一
        萬六千元五百元 (32337萬ｘ45%=14551.65萬)，惟工程造價為三千四百二十
        一萬四千六百零八元  (見被告答辯(一)狀答證四號建造執照申請書)，可見被
        告至少獲利七千萬元，此係被告擅將原告所有二之一、三之八地號列入基地
        使用，始能取得建造執照興建房屋獲得之利益。
（九）、被告既增列附則載明二之一、三之八地號不計入基地，然實際上自始即列入
        基地，已如前述，因已列入基地，此兩筆土地已不能再申請建築房屋，原告
        顯受損害，被告謂無損害，自屬不實。足見被告無法律上之原因受至少一千
        三百二十七萬二千一百八十七元之利益。因二之一、三之八地號已遭被告列
        入建造執照使用執照之基地，現連與鄰地合併使用均為法令所不許，原告之
        受損害實甚明顯。
三、證據：提出下列證據為證，並聲請本院向台北縣政府函查土城市○○○段二之一
          、三之八地號土地是否列入建造執照之建築基地？如未列入能否核發八四
          土建第一一五一號建造執照？
    證一、合建契約書影本。
    證二、台北縣政府工務局捌拾陸土使字第肆參伍號使用執照影本。
    證三、台北縣政府八十四年九月核發捌肆土建字壹壹伍壹號建造執照。
    證四、土地登記謄本。
    證五、土地登記謄本。
    證六、台北縣土城市公所核發之都市計劃土地使用分區證明書。
    證七、合建契約書第六條第五款影本。
    證八、台灣省畸零地使用規則。
乙、被告方面：
一、聲明：原告之訴及假執行之聲請均駁回。若受不利判決，願供擔保，請准宣告免
    為假執行。
二、陳述：
（一）、原告稱被告將其等所有該二筆土地列為建築基地並不實在：
１、按被告於八十四年四月十五日與原告等地主就土城市○○○段二─一、三─八、
    六─一、八─四、八─一○等土地訂立合建契約書（答證一），依該契約第二條
    ，被告應依建築法規以可建土地做最大合理利用，而經被告請建築師規劃設計地
    上七層地下壹層壹棟柒拾柒戶，申請建造執照（答證二），其間台北縣工務局要
    求退縮建築線，因影響基地面積，乃重新設計為地上柒層地下一層壹棟柒拾戶（
    答證三）補件申請，台北縣工務局始核發建造執照，並加註區界線退縮地面積七
    三．七三平方公尺不計入法定空地，此見台北縣政府工務局八四土建字第一一五
    一號建造執照及附件建造執照申請書注意事項備考欄（答證四）可稽，亦有台北
    縣政府工務局八六土使字第四三五號使用執照及附件使用執照申請書注意事項備
    考欄（答證五）載明二之一、三之八、八之三三、八之三四地號合計七十三平方
    公尺不計入法定空地可憑，合先敘明。
２、依建築業慣例，退縮地不計入法定空地即不算入建築基地；又依建築法第十一條
    第一項規定「本法所稱之建築基地，為供建築物本身所占之地面及其應留設之法
    定空地」，而本件前揭二之一、三之八地號土地既經台北縣工務局註明不計入法
    定空地，而又非合建房屋所占之地面自非屬建築基地範圍，原告稱被告將二之一
    、三之八地號土地列入建築基地云云，並不實在。
３、又原告前因認被告法定代理人詐稱二之一、三之八地號不計入建築基地，致其受
    損害，提起刑事詐欺等告訴，均經不起訴處分（答證六、七）及駁回再議確定（
    答證八）在案；在偵查中，證人即斯時任職於台北縣政府工務局，擔任技士，因
    而承辦上開八六土使字第四三五號使用執照申請書審核過程之證人許信行亦證稱
    ：「（問：本件柑林埤段二之一及三之八共二筆土地，有無包括在『建築地點基
    地面積』內？）依照使用執照申請書內的注意事項備考欄，該二筆土地既然不計
    入法定空地，當然也不計入基地面積內。」、「（問：使用執照的「基地面積」
    ，是否就是建築基地面積之意？）是。」、「（問：本件各樓層面積有無計入上
    開退縮土地？）不計入。」（見答證七第三頁第三行以下），亦可證原告稱該二
    筆土地列入建築基地乙節並非事實。
４、又查系爭建案基地面積為一五二○平方公尺，使用執照申請書（答證五第二頁）
    內記載建築面積為七五六、二一平方公尺，法定空地面積為六九○、○六平方公
    尺，而於注意事項備考記載本基地二之一、三之八、八之三三、八之三四地號合
    計七三平方公尺，不計入法定空地，可見原告指二之一、三之八地號為建築基地
    與事實不符。
５、原告再主張被告系爭二之一、三之八地號土地未列入「建築基地」之抗辯不能否
    定該二地號列入「基地」，既已列入基地，已不能再申請建築房屋，其受有損害
    云云，然查：
（１）原告執建造執照「建築地點地號」欄及使用執照「建築地點基地」欄記載「二
      之一、三之八地號」，認系爭土地已列入「基地」，然使用執照及建照固將系
      爭二之一、三之八地號列於建築地點乙欄，惟建築地點非即等於建築基地，原
      告錯把馮京當馬涼，將建築地點等同於建築基地，顯大謬不然。
（２）原被告合建契約附則所稱之「基地」即為「建築基地」：
      系爭合建契約書附則雖既載「不得計入基地」，而非記載「不得計入建築基
      地」，與建築法之用語似異，然解釋意思表示，應探求當事人之真意，不得拘
      泥於所用辭句，民法第九十八條揭有明文，而合建契約附則係因系爭二之一、
      三之八地號土地乃主管機關台北縣工務局要求退縮，不計入法定空地（即不計
      入建築基地），始為之補充約定，是可知原被告「不計入基地」之約定即為「
      不計入建築基地」之意。
      又建築基地一般亦簡稱「基地」，此見依建築法第九十七條訂定之建築技術
      規則建築設計施工編第一條第二款即揭明「建築基地（以下簡稱基地）」（答
      證十三）可知，原告強為區分「建築基地」與「基地」，實無依據。
６、如前述，系爭二之一、三之八地號土地因主管機關要求退縮，不計入法定空地，
    乃被告方與原告於合建契約書中補充約定「附則：本約合建土地屬都市計劃公園
    預定地部分，經縣政府都計課要求退縮，建管機關最後裁定不得計入基地，但仍
    應與其他公園預定地提出供緊鄰該地之一樓屋主無償使用，不得出租」文字，絕
    非原告指稱係被告詐騙其為該附則約定。
７、另原告執台北縣土城市公所九十年一月四日北縣土都字第四○四一號函（證六）
    稱系爭二之一、三之八地號土地使用區分為住宅區非被告所稱之公園預定地云云
    ，而查被告於八十七年因系爭土地使用區分疑義函詢台北縣政府，經其以八十七
    年五月十三日八七北府工都字第一四三七三號函覆以「按樁位成果依都市計劃圖
    測定，為實施都市計劃之依據，故所陳四筆地號（二之一、三之八、八之三三、
    八之三四）若依樁位成果分割為住宅區。惟本縣早期之都市計畫發布實施後，囿
    於人力、技術等多種因素，其樁位成果與都市計畫圖略有不合者所在多有，所陳
    地號即屬上述情形，依八十四定土○三-三八八號建築線所示，以都計圖套繪結
    果為公園用地。此種情形依序應先辦理樁位更正，惟都市計畫實施迄今，已依樁
    位成果執行多年，遽予更正樁位恐亦難符實際；故本府核發該建築線，註明應依
    都市計畫圖套繪線退縮建築，是為免影響人民權益並避免將來公私兩損之權宜措
    施。類此案件，允宜將來全面重製地形圖辦理通盤檢討時再予以合理之解決。」
    （答證九），是知因樁位成果與都市計畫圖不合，致系爭土地依都市計畫圖為公
    園用地，使用區分仍列為住宅區，而本應即辦理樁位更正，然恐與現實扞格，乃
    以退縮建築方式解決故也。
（二）、原告所有系爭土地係依主管機關核定未列入法定空地、建築基地，又依合建
        契約供被告使用，並非無法律上之原因受有損害。原告稱被告私自將二之一
        、三之八地號土地列入建築基地，致該土地不能再申請建築房屋，其受有損
        害云云，而如前述，被告依合建契約申請建照，台北縣工務局要求退縮建築
        線，而未將系爭二之一、三之八地號土地列入建築基地（不計入法定空地）
        ，且該土地仍為原告所有，其使用限制係台北縣政府工務局核定（答證五、
        六）及並免公私兩損之權宜措施（答證九），惟仍可依正常法律程序解決，
        又既係基於合建契約列入合建範圍，依合建契約附則供緊鄰之壹樓屋主-被
        告使用，原告何來無法律上原因受有損害？
（三）、被告並未受有利益：
１、又原告稱被告受有利益，然系爭二之一、三之八地號土地既未列入建築基地範圍
    ，被告未取得任何該土地持分，且仍為原告所有，被告何來獲得任何利益？何來
    如原告所陳受有一千三百二十七萬二千一百八十七元之利益？
２、而按系爭合建契約第三條第一項就合建利益分配約定「依所建房屋（含地下室）
    及建築基地持分，含全部銷售面積，地主分得55﹪，建主分得45﹪」，依之，被
    告分配合建利益為45﹪，此比例不因原因所有之二之一、三之八地號土地有無納
    入建築基地而有增減，而只有在地主間之分配比例有影響，即被告不會因二之一
    、三之八地號土地未列入合建利益分配比例（有無列入建築基地）而得有任何利
    益。
３、另以系爭二之一、三之八地號土地係依合建契約附則約定與八之三三、八之三四
    地號（訴外人林淡鍾等人所有）供緊臨之一樓屋主無償使用，而合建後因被告分
    得緊臨系爭土地之A1、A2一樓，有分屋協議（答證十）、分配定價表（答證十一
    ）、平面圖（答證十二）可憑，被告乃因合建契約行使權利使用二之一、三之八
    地號土地，此何來無法律上之原因？
４、被告依合建契約將系爭二之一、三之八地號土地列入合建範圍，又依台北縣工務
    局之核定將之不列入法定空地、建築基地，依合建契約分配合建房地，被告不因
    系爭土地未列入合建利益分配而獲有任何利益，且依合建契約附則使用系爭土地
    ，此何來無法律上之原因受有利益？
（四）、原告稱如被告於申請建造執照時，未列二之一、三之八地號為基地，台北縣
        政府工務局必將建造執照之申請駁回云云，與事實不符，蓋：
１、合建契約（答證一）載明合建土地包括土城市○○○段二之一、三、六之一、八
    等地號土地，面積分別為三三、七九三、一七四、四六一平方公尺，是若未列二
    之一（三三㎡）、三之八（三二㎡）仍可取得執照，反而是二之一、三之八地號
    土地鄰界線為公園的區界線，非建築線，不可能單獨建築。此見諸台北縣政府九
    十一年五月一日北府工建字第○九一○○九五○六四號函覆鈞院說明二揭明「旨
    揭二筆地號（即系爭二之一、三之八）土地之使用分區為住宅區，東側為公園用
    地，因地界曲折且未臨接建築線，倘未納入該執照之建築基地範圍，依台灣省畸
    零地使用規則第十一條規定（附件），該土地即成畸零地；線上八四土建字第一
    一五一號建照執照建築基地範圍之其他土地尚須保留符合最小基地所必須之土地
    始得建築。」亦可證知，系爭二之一、三之八地號土地無法單獨建築，而其餘合
    建土地仍可單獨取得執照。
２、被告係依合建契約第二條，依建築法規以可建土地做最大合理利用，而委由建築
    師規劃設計，即將全部合建土地委由建築師規劃，初無不將二之一、三之八地號
    列入規劃之理，嗣因主管機關要求退縮，始不將系爭土地列入基地，並於附則中
    約明，陳宗耀建築師亦無二之一、三之八地號未列入即建造執照駁回之說，而是
    轉陳工務局要求將二之一、三之八退縮不列入基地。
（五）、鈞院函詢台北縣工務局關於系爭二之一、三之八地號土地是否列入建築基地
        乙節，該局覆以「建造執照申請建築基地原為土城市○○○段二之一、三、
        八、六之一、八之四、八之十地號等六筆，依使照卷附土地登記謄本經申請
        分割合併為同地段二之一、三、三之八、八之三十三、八之三十四地號等五
        筆，其中二之一、三之八、八之三十三、八之三十四地號係在上揭建照之申
        請建築基地範圍內，不計入法定空地，為八四定土○三｜三八八號指定建築
        線加註「依都市計畫圖套繪區界之位置，建築時應退縮」的土地。」（台北
        縣政府九十北府工施字第四五○一二一號函，見卷附），此與被告前此答辯
        所陳一致，亦與答證七載示證人許信行之證詞相符，即系爭二之一、三之八
        地號土地台北縣政府工務局以建築退縮為由，裁量雖在申請建築執照範圍，
        但不計入法定空地，依法當然不計入基地面積。再又鈞院函台北縣政府工務
        局查詢關於系爭二之一、三之八地號土地未列入建築基地範圍，可否核發建
        照執照？該局以「經查旨揭二筆地號土地之使用分區為住宅區，東側為公園
        用地，因地界曲折且未臨接建築線，倘未納入該執照之建築基地範圍，依台
        灣省畸零地使用規則第十一條規定（附件），該土地即成畸零地；線上八四
        土建字第一一五一號建照執照建築基地範圍之其他土地尚須保留符合最小基
        地所必須之土地始得建築。」回覆，依該內容雖知系爭二之一、三之八地號
        土地無法單獨建築，其餘合建土地保留後仍可發照建築，然該北府工建字第
        ○九一○○九五○六四號函有如左瑕疵：
１、其指「旨揭二筆地號土地之使用分區為住宅區」乙節，顯與答證九之內容相扞格
    ，答證九之台北縣政府函以系爭土地依樁位成果分割為住宅區，以都市計畫圖套
    繪結果為公園用地，因樁位成果與都市計畫圖不符，乃以退縮方式解決，非即謂
    系爭土地使用區分為住宅區。
２、該函另有「倘未納入該執照之建築基地範圍」之語，而查該二筆系爭土地是被告
    依合建契約將之列入申請執照範圍，因台北縣工務局要求退縮並註記不計入法定
    空地，依法即非在建築基地範圍（見前述一、以下各點），鈞院函詢「二之一、
    三之八地號土地如未列入建築基地」用語及台北縣政府該函內「倘未納入該執照
    之建築基地範圍」之詞，似有引起二之一、三之八地號土地在本件建築基地範圍
    之誤解，實則系爭土地不在建築基地範圍。
３、又該函指「線上八四土建字第一一五一號建照執照基地範圍之其他土地尚須保留
    符合最小基地所必須之土地始得建築」亦與現實不符，蓋本件合建案之建造執照
    已申請核發，使用執照亦早已核發，根本無保留最小基地所必須土地始得建築之
    問題。
（六）、綜右，被告無法律上之原因，受有利益，致原告受損害之要件事實並不存在
        ，原告又不能為切當之證明，依法應駁回其訴，為此狀請鈞院鑒核，賜判如
        答辯聲明。
三、證據：提出下列證據為證：
    證一：合建契約書影本一份。
    證二：第一次建造執照聲請書及平面圖影本各一份。
    證三：第二次建造執照聲請書及平面圖影本各一份。
    證四：建照執照及附件聲請書影本各一份。
    證五：使用執照及附件聲請書影本各一份。
    證六：台灣板橋地方法院檢察署八十九年度偵字第四八五號不起訴處分書影本一
          份。
    證七：台灣板橋地方法院檢察署八十九年度偵續字第一六六號不起訴處分書影本
          一份。
    證八：台灣高等地方法院檢察署八十九年度議第三０五三號處分書影本一份。
    證九：台北縣政府八十七年五月十三日八七北府工都字第一四三四七三號函影本
          一份。
    證十：分屋協議影本一份。
    證十一：合建房屋分配訂價表影本一份。
    證十二：平面圖影本一份。
    證十三：建築技術規則建築設計施工編第一條部分條文。
    理    由
一、兩造爭執之要旨：
（一）、原告主張：
１、係被告對原告偽稱：合建土地屬都市計劃公園預定地部分，工務局都計課要求退
    縮，最後裁定不得計入基地云云，而要求原告將不列入基地之土地提供緊鄰該地
    之一樓屋主無償使用，原告不知被告已萌據為己有欲列為基地之意圖，遂受騙同
    意被告在合建契約書後面，增加被告擬好之附則記載將不計入基地土地提出供緊
    鄰該地之一樓屋主無償使用，不得出租。
２、被告所稱之合建土地屬都市計劃公園預定地部分，即為上述二之一地號及合建契
    約訂立後之八十五年四月二十四日由三地號分割出之三之八地號土地，實際係住
    宅區，並非都市計劃公園預定地，原告發覺建造執照列二之一地號及三地號土地
    整筆︵八十五年四月二十四日分割出三之八地號︶為基地，顯見被告已私自將原
    告所有之二之一地號及三之八地號土地列為基地，並非上述附則所載不列入基地
    甚明。被告私自將原告所有二之一號土地面積三十三平方公尺、三之八地號土地
    面積三十二平方公尺，共計六十五平方公尺列為建造執照、使用執照之基地，由
    於被告之私自列為建造執照使用執照基地，此兩筆土地已不能再申請建築房屋，
    原告顯然受有損害。又系爭二之一、三之八地號二筆土地為畸零地，如被告於申
    請建造執照時，未列該二筆土地為基地，則依台灣省畸零地使用規則第十一條規
    定，台北縣政府工務局必將建造執照之申請駁回。故被告為使能聲請建造執造而
    將該二筆土地列入建造執照範圍。
３、被告與原告訂立合建契約時，另以每坪四十五萬元購買同段八之四號土地，以每
    坪九十萬元購買同段八之十地號土地參與合建，被告私自將原告所有之土地六十
    五平方公尺換算為坪係十九．六六二五坪列為基地使用，以被告購買八之四、八
    之十地號土地之價格平均計算為每坪六十七萬五千元計算，則十九．六六二五坪
    為一千三百二十七萬二千一百八十七元。被告無法律上之原因而受一千三百二十
    七萬二千一百八十七元之利益，致原告受損害，原告自得依民法第一百七十九條
    規定，訴請被告返還不當得利等語。
（二）、被告抗辯：
１、系爭二之一、三之八地號土地因主管機關台北縣工務局要求退縮，不計入法定空
    地（即不計入建築基地），乃因樁位成果與都市計畫圖不合，致系爭土地依都市
    計畫圖為公園用地，依椿位成果使用區分仍列為住宅區，而本應即辦理樁位更正
    ，然恐與現實扞格，乃以退縮建築方式解決之故，始為之補充約定，非原告指稱
    係被告詐騙其為該附則約定。
２、依建築業慣例，退縮地不計入法定空地即不算入建築基地；又依建築法第十一條
    第一項規定「本法所稱之建築基地，為供建築物本身所占之地面及其應留設之法
    定空地」，而本件前揭二之一、三之八地號土地既經台北縣工務局註明不計入法
    定空地，而又非合建房屋所占之地面自非屬建築基地範圍，原告稱被告將二之一
    、三之八地號土地列入建築基地云云，並不實在。系爭合建契約書附則雖既載「
    不得計入基地」，而非記載「不得計入建築基地」，是可知原被告「不計入基地
    」之約定即為「不計入建築基地」之意。
３、原告所有系爭土地係依主管機關核定未列入法定空地、建築基地，又依合建契約
    供被告使用，並非無法律上之原因。又系爭二之一、三之八地號土地既未列入建
    築基地範圍，被告未取得任何該土地持分，且仍為原告所有，且合建契約第三條
    第一項就合建利益分配約定「依所建房屋（含地下室）及建築基地持分，含全部
    銷售面積，地主分得 55 ﹪，建主分得 45 ﹪」，被告分配合建利益為 45 ﹪，
    此比例不因原告所有之二之一、三之八地號土地有無納入建築基地而有增減，而
    只有在地主間之分配比例有影響，即被告不會因二之一、三之八地號土地未列入
    合建利益分配比例（有無列入建築基地）而得有任何利益，因此被告並未獲得任
    何利益。
二、查被告於八十四年四月十五日與原告及其他地主訂立合建契約書，由原告提供坐
    落台北縣土城市○○○段二─一、三、六─一等地號土地合建房屋之事實，為兩
    造所不爭，且有兩造提出之合建契約書影本可稽。原告主張合建契約書後面之附
    則係受被告之詐騙而同意記載，惟並未舉證以實其說，且原告前以同一事由告訴
    被告法定代理人詐欺刑事案件，亦經檢察官不起訴處分確定，此有被告提出之台
    灣板橋地方法院檢察署八十九年度偵字第四八五號、八十九年度偵續字第一六六
    號不起訴處分書影本二份、台灣高等地方法院檢察署八十九年度議第三０五三號
    處分書影本一份可參；又原告提供土地中之二之一、三之八地號（後者於八十五
    年四月二十四日由三地號分割而來）土地，所以必須退縮其上不能建築房屋，經
    被告法定代理人於八十七年二月十三日向台北縣政府陳情，該府函復：「本縣早
    期之都市計劃發布實施後，囿於人力、技術等多種因素，其樁位成果與都市計畫
    圖略有不合，依八十四定土○三─三八八號建築線所示，以都計圖套繪結果為公
    園用地，此種情形依序應先辦理樁位更正，惟都市計畫實施迄今，已依樁位成果
    執行多年，遽予更正樁位恐亦難符實際；故本府核發該建築線，註明應依都市計
    畫圖套繪線退縮建築，是為免影響人民權益並避免將來公私兩損之權宜措施。類
    此案件，允宜將來全面重製地形圖辦理通盤檢討時再予以合理之解決。」此有被
    告提出之台北縣政府八十七年五月十三日八七北府工都字第一四三七三號函影本
    一份可稽，並為原告所不爭執。故被告辯稱系爭二之一、三之八地號土地因第一
    次聲請建築執照主管機關台北縣政府工務局要求退縮，乃因樁位成果與都市計畫
    圖不合，致系爭土地依都市計畫圖為公園用地，依椿位成果使用區分仍列為住宅
    區，而本應即辦理樁位更正，然恐與現實扞格，乃以退縮建築方式解決，兩造始
    於合建契約後面為補充約定，非原告所稱係被告詐騙其為該附則約定一節，應屬
    可信。故原告此部分之主張自不可採。況受詐欺所為之意思表示，除經依法撤銷
    者外，仍為有效。因此，被告係依兩造合建契約附則之約定使用原告系爭二筆土
    地，並非無法律上原因。
三、按兩造合建房屋後分配房屋之比例，係於訂立契約時於合建契約第三條第一款約
    定，為地主分得五五％，建主分得四五％；嗣於被告第一次聲請建築執照知悉系
    爭二筆土地須退縮後，該分配房屋之比例並無變更，被告原先聲請建築地上七層
    地下壹層壹棟柒拾柒戶，經主管機關台北縣政府工務局認系爭土地應退縮後，後
    重新設計為地上柒層地下一層壹棟柒拾戶補件申請，台北縣工務局始核發建造執
    照，此為兩造所不爭，則兩造分得之房屋係依同比例減少，被告並無獲得超過原
    約定分屋比例之房屋之利益。
四、原告聲請本院向台北縣政府函查，經該府以九十年十二月十日九十北府工施字第
    四五０一二一號函復：「．．．其中二之一、三之八、八之三十三、八之三十四
    地號係在上揭建照之申請建築基地範圍內，不計入法定空地，為八四定土０三─
    三八八號指定建築線加註『依都市計畫圖套繪區界之位置，建築時應退縮』的土
    地。」及以九十一年五月一日北府工建字第０九一００九五０六四號函復：「經
    查旨揭二筆土地之使用分區為住宅區，東側為公園用地，因地界曲折且未臨接建
    築線，倘未納入該執照之建築基地範圍，依台灣省畸零地使用規則第十一條規定
    ，該土地即成畸零地；線上八四土建字第一一五一號建造執照基地範圍之其他土
    地尚須保留符合最小基地所必須之土地始得建築。」此有該二函在卷可參。被告
    所以將系爭土地列入申請建築基地範圍內，乃為履行兩造之合建契約，因該二筆
    土地亦在合建土地範圍，並非被告擅自未經原告同意將之列入申請建築基地範圍
    內。苟被告未將該二筆土地列入申請建築基地範圍內而成為畸零地，致台北縣政
    府工務局不能核發八四土建字第一一五一號建造執照，則兩造之合建契約必不能
    履行，對兩造均不利；如依台北縣政府後函所示「八四土建字第一一五一號建造
    執照基地範圍之其他土地尚須保留符合最小基地所必須之土地」，後再聲請建照
    ，則建築面積將更小，兩造合建契約將難以履行，對合建之雙方亦不利，因此被
    告將系爭二筆土地列入申請建築基地範圍內，並非單獨為其自己利益。縱然原告
    主張被告將系爭二筆土地列入申請建築基地範圍內，台北縣政府工務局始能核發
    八四土建字第一一五一號建造執照一節屬實，亦不能認為被告有不當得利。此外
    ，原告復無法舉證證明被告有何不當之得利，其主張被告獲得一千三百二十七萬
    二千一百八十七元之不當利益，即無可採。
五、綜上所述，原告依民法第一百七十九條規定，訴請被告返還一千三百二十七萬二
    千一百八十七元之不當得利，並無理由，應予駁回。其假執行之聲請，因訴被駁
    回已失所附麗，應併予駁回。
六、兩造其餘攻擊防禦方法，核不影嚮判決結果，爰不予一一贅述，附此敘明。
七、結論：本件原告之訴為無理由，依民事訴訟法第七十八條，判決如主文。
中　　　華　　　民　　　國　　九十一　　年　　　六　　　月　　 十三 　　日
                                臺灣板橋地方法院民事第二庭
~B法　　　官　陳忠行
右為正本係照原本作成
如對本判決上訴，須於判決送達後廿日內向本院提出上訴狀
中　　　華　　　民　　　國　　九十一　　年　　　六　　　月　　 十三　　 日
~B法院書記官　曹復
